---
title: "Modellierung der Preis-Absatz Funktion"
author: "Karsten Lübke"
date: "17.04.2018"
output:
  html_document:
    df_print: paged
  documentclass: article
  classoption: a4paper
  pdf_document:
    fig_height: 3
    fig_width: 5
editor_options:
  chunk_output_type: console
keywords: Lineare Regression, Preis-Absatz Funktion
bibliography: fallstudien.bib
biblio-style: apa
---

```{r setup, include=FALSE}
knitr::opts_chunk$set(echo = TRUE)
```


# 1. Forschungsfrage

Das Preismanagement ist eine zentrale Frage für Unternehmen, aber die Abschätzung der Zusammenhänge ist nicht einfach, siehe z. B. [@steiner2010].

Es existieren verschiedene Modellierungsansätze für Preis-Absatz Funktionen. Hier ist der Preis $p$ die erklärende Variable, die Menge $q$ die erklärte Variable: $q=f(p)$, z. B.:

- Linear: $q=a-b\cdot p$. Vgl. $y=\beta_0 + \beta_1 \cdot x$.
- Multiplikativ: $q=a \cdot p^{-b}$. Vgl. $y=\beta_0 \cdot x^{\beta_1} \Leftrightarrow ln(y)=ln(\beta_0)+\beta_1 \cdot ln(x)$.

mit unbekannten Koeffizienten $a,b$ (bzw. $\beta_0, \beta_1$), die mit Hilfe von Daten geschätzt werden können.

Welche der Modellierungsansätze kann Preis-Absatz Funktionen besser beschreiben?


# 2. Studiendesign

Die Zahlungsbereitschaft wurde erhoben anhand der Frage: "Würden Sie das Produkt zum Preis $P$ kaufen?" vgl. z. B. [@adler2003]. Hier für eine fiktive organische Milch im Preisbereich $p=0.19, 0.29, 0.39, \ldots ,2.99$ (in Euro).

Die Teilnehmer\*innen wurden anhand einer freiwilligen und anonymen Online Umfrage befragt.


# 3. Datenerhebung

Die Datenerhebung erfolgte über eine Verteilung des Umfragelinks im Freundes- und Bekanntenkreis. Die aufbereiteten Daten der Online Umfrage liegen als `csv` Datei vor. Es wurde je Preisstufe der Anteil der Personen ($n=104$) berechnet, die das Produkt zum angegebenen Preis kaufen würden.

```{r}
Milk <- read.csv2("http://www.statistix.org/Data/OrganicMilk.csv")
```

# 4. Datenanalyse

Datenbeschhreibung:

```{r, message=FALSE}
# Ggfs. Paket mosaic installieren
# install.packages(mosaic)

# Paket laden
library("mosaic")

# Erste Datenübersicht
inspect(Milk)
```

- `Price`: Preis der Milch.
- `Purchase`: Anteil der Personen, die die Milch zu dem Preis kaufen würden.

## Grafische Analyse

```{r}
gf_point(Purchase ~ Price, data = Milk)
```


Die grafische Analyse über das Streudiagramm zeigt einen fallenden Verlauf (je höher der Preis, desto geringer der Anteil der Leute, die das Produkt kaufen würden) als auch Sprungstellen.



## Kennzahlen

Die Korrelationskoeffizienten nach Pearson und auch Spearman bestätigen den optischen Eindruck, wobei die Rangkorrelation (Spearman) größer ist:

```{r}
cor(Purchase ~ Price, data = Milk, method ="pearson")
cor(Purchase ~ Price, data = Milk, method ="spearman")
```



# 5. Modellierung

## Linear

Über den ganzen Wertebereich ist eine lineare Modellierung nicht sinnvoll:

```{r}
linear1 <- lm(Purchase ~ Price, data = Milk)
gf_point(Purchase ~ Price, data = Milk) %>%
  gf_line(fitted(linear1) ~ Milk$Price)
```

*Hinweis*: Die über den gesamten Wertebereich von $x$ nicht angemessene lineare Modellierung erkennt man auch am Muster im Residualplot:

```{r}
gf_point(resid(linear1) ~ fitted(linear1))
```


Eine lokale Anpassung für den Bereich von $0.89$ bis $1.59$:

```{r}
Milk2 <- Milk %>%
  filter(0.89<=Price & Price<=1.59)

linear2 <- lm(Purchase ~ Price, data = Milk2)
gf_point(Purchase ~ Price, data = Milk2) %>%
  gf_line(fitted(linear2) ~ Milk2$Price)

summary(linear2)
```

```{r, echo=FALSE}
plp <- summary(linear2)$coefficients[2,4]
```


Innerhalb des Wertebereiches zwischen $0.89$€ und $1.59$€ gilt als Schätzgleichung:

$$\hat{y}=`r round(coef(linear2)[1],2)` - `r abs(round(coef(linear2)[2],2))`\cdot x$$

D. h., pro $0.10$€ wird in diesem Wertebereich ein Rückgang des Mittelwertes der Zahlungsbereitschaft um  `r abs(round(0.1*coef(linear2)[2],2))`$\%$ beobachtet. Eine Extrapolation sollte nicht erfolgen. Allerdings ist in diesem Bereich die Anpassung sehr gut: $R^2=`r round(rsquared(linear2),3)`$.

Die Nullhypothese "Es gibt keinen linearen Zusammenhang zwischen Preis und Absatz", d. h. $H_0: \beta_P=0$ wird mit einem P-Wert von $`r plp`$ verworfen ($\alpha=0.001$).

## Multiplikativ

Über den ganzen Wertebereich ist auch eine multiplikative Modellierung nicht sinnvoll:
```{r}
multi1 <- lm(log(Purchase) ~ log(Price), data = Milk)
gf_point(Purchase ~ Price, data = Milk) %>%
  gf_line(exp(fitted(multi1)) ~ Milk$Price)
```

Eine Anpassung im Wertebereich $1.09$ bis $2.99$ sieht wie folgt aus:

```{r}
Milk2 <- Milk %>%
  filter(1.09<=Price & Price<=2.99)

multi2 <- lm(log(Purchase) ~ log(Price), data = Milk2)
gf_point(Purchase ~ Price, data = Milk2) %>%
  gf_line(exp(fitted(multi2)) ~ Milk2$Price)

summary(multi2)
```

In diesem Bereich gilt in diesem Modell:

$$\hat{y}=e^{`r round(coef(multi2)[1],2)`}\cdot x^{`r round(coef(multi2)[2],2)`}$$
D. h., die geschätzte Preiselastizität der Nachfrage liegt hier bei $`r (round(coef(multi2)[2],2))`$. Auch hier ist die Anpassung gut: in diesem Bereich werden auf logarithmischer Skala $R^2=`r round(rsquared(multi2),3)`$ der Variation der Nachfrage modelliert^[$R^2$ von transformierten und untransformierten Variablen $y$ können nicht direkt verglichen werden.] und $H_0: \beta_P=0$ wird verworfen ($\alpha=0.001$).


# 6. Schlussfolgerungen

In den vorliegenden Daten können weder das lineare noch das multiplikative Modell die Preis-Absatz Funktion über den ganzen Wertebereich modellieren - es sind nur lokale Anpassungen sinnvoll.

Außerdem wurde nur die fiktive Kaufabsicht einer Gelegenheitsstichprobe erhoben, es wurden keine realen Kaufdaten verwendet.

## Ausblick 

Eine flexible Alternative ist die Spline Regression. Hier wird der Wertebereich von $x$ in Intervalle aufgeteilt und innerhalb dieser Intervalle werden Polynome angepasst, wobei die Übergänge geglättet werden, siehe z. B. [@james2013]. 

```{r}
# Paket laden
library(splines)

splines <- lm(Purchase ~ bs(Price, 
                            knots=quantile(Price, probs=c(0.25, 0.50, 0.75)), 
                            degree=3), 
              data=Milk)

gf_point(Purchase ~ Price, data = Milk) %>%
  gf_line(fitted(splines) ~ Milk$Price)
```

Die Interpretation der Koeffizienten (vgl. `summary(splines)`) ist schwierig. Aber man kann erkennen, dass die Anpassung über den ganzen Wertebereich gut ist: $R^2=`r round(rsquared(splines),3)`$.

***

# Danksagung

Die Daten wurden innerhalb der Bachelor Thesis zum Thema "Spline Regression as a Method to Estimate Price Response Functions" erhoben.

# Anhang: Versionshinweise

- Datum erstellt: `r Sys.Date()`
- R Version: `r getRversion()`

Verwendete Pakte:

- `mosaic` Version: `r packageVersion("mosaic")`
- `ggformula` Version: `r packageVersion("ggformula")`
- `splines` Version: `r packageVersion("splines")`

# Literatur
