---
title: "Demographische Unterschiede in Wortassoziationen"
author: "Karsten Lübke"
date: "10.04.2019"
output:
  html_document:
    df_print: paged
  documentclass: article
  classoption: a4paper
  pdf_document:
    fig_height: 3
    fig_width: 5
editor_options:
  chunk_output_type: console
keywords: Inferenz kategorialer Daten, Zwei-Gruppen Vergleich, Geschlechtsunterschiede,
  Behavioral Finance, Risiko
bibliography: fallstudien.bib
biblio-style: apa
---

```{r setup, include=FALSE}
knitr::opts_chunk$set(echo = TRUE)
```


# 1. Forschungsfrage

Innerhalb der Soziolinguistik werden u. a. Variationen des Sprachgebrauchs analysiert. Unter anderem liegen hier demographische Unterschiede vor, siehe z. B. [@schwartz2013].

Nicht nur im Marketing werden dazu auch Wortassoziationen untersucht. Im Kontext des Behavioral Finance steht dabei auch der Begriff "Risiko" im Fokus, siehe z. B. [@hirshleifer2015].

Daher soll hier untersucht werden, ob es geschlechtsspezifische Unterschiede in der Assoziation des Begriffs "Risiko" bei berufstätig Studierenden gibt, d. h., ob zwischen den Variablen ein Zusammenhang vorliegt.


# 2. Studiendesign

Die Operationalisierung der Assoziationen für das Wort "Risiko" erfolgte nach [@grable1999] Die Frage lautet:

> Wenn Sie an das Wort "Risiko" denken, welches der folgenden Wörter fällt Ihnen zuerst ein?

1.  Verlust
2.  Unsicherheit
3.  Chance
4.  Nervenkitzel

Als Stichprobenverfahren wurde hier eine Gelegenheitsstichprobe verwendet: eine anonyme, freiwillige Online Umfrage in verschiedenen Vorlesungen.


# 3. Datenerhebung

Die Datenerhebung erfolgte Ende 2017, Anfang 2018 in verschiedenen Statistikvorlesungen. Der exportierte Datei ist im `xlsx` (Excel) Format. Aus Datenschutz und Datensparsamkeitsgründen sind in den Rohdaten nur die hier relevanten Daten enthalten.

```{r}
# Ggfs. Paket readxl installieren
# install.packages("readxl")

# Paket laden
library(readxl)

# Daten einlesen
risiko <- read_excel("Risikoaversion.xlsx")
```


# 4. Datenanalyse

Vorbereitung:

```{r, message=FALSE}
# Ggfs. Paket mosaic installieren
# install.packages("mosaic")

# Paket laden
library(mosaic)

# Erste Datenübersicht
inspect(risiko)
```

Die kategorial-nominalen Variablen `Geschlecht` und `RA4` (Wortassoziation Risiko) wurden numerisch kodiert und werden zunächst als solche interpretiert. 

## Datenvorverarbeitung

Umcodieren der Variable `Geschlecht`:

```{r}
risiko <- risiko %>%
  mutate(Geschlecht = case_when(Geschlecht == 1 ~ "maennlich",
                                Geschlecht == 2 ~ "weiblich"))

```

Benennen der Antwortmöglichkeiten auf die Frage `RA4`: *Wenn Sie an das Wort "Risiko" denken, welches der folgenden Wörter fällt Ihnen zuerst ein?*

```{r}
risiko <- risiko %>%
  mutate(RA4 = case_when(RA4 == 1 ~ "1: Verlust",
                         RA4 == 2 ~ "2: Unsicherheit",
                         RA4 == 3 ~ "3: Chance",
                         RA4 == 4 ~ "4: Nervenkitzel"))

```

Außerdem gibt es $1$ fehlenden Wert bei `RA4`. Diese Beobachtung wird entfernt.

```{r}
risiko <- risiko %>%
  na.omit()
```


Kontrolle:
```{r}
inspect(risiko)
```

Es liegen $n=`r nrow(risiko)`$ Beobachtungen von `r ncol(risiko)` Variablen vor. Als kategoriale Variablen "`r inspect(risiko)$categorical$name`" und als numerische "`r inspect(risiko)$quantitative$name`".


## Grafische Analyse

Eine erste Analyse erfolgt über verschiedene Säulendiagramme:

```{r}
gf_bar( ~ RA4 | Geschlecht, data = risiko)
```

```{r}
gf_bar( ~ RA4, fill=~Geschlecht, data = risiko)
```

```{r}
gf_bar( ~ RA4, fill=~Geschlecht,  position = "fill", data = risiko)
```

Es sind Unterschiede zwischen den Geschlechtern zu erkennen: Männer verbinden überwiegend den Begriff "Chance" mit dem Begriff "Risiko", während eine deutliche Mehrheit der Frauen mit "Risiko" den Begriff "Unsicherheit" verbindet.


## Kennzahlen

Die graphisch sichtbaren Zusammenhänge werden auch anhand der relativen Häufigkeiten sichtbar:

```{r}
tally(RA4 ~ Geschlecht, data = risiko, format = "proportion")
```

Während z. B. `r round(tally(RA4 ~ Geschlecht, data = risiko, format = "percent")[3,1])`\% der Männer mit dem Begriff "Risiko" den Begriff "Chance" verbinden sind es nur `r round(tally(RA4 ~ Geschlecht, data = risiko, format = "percent")[3,2])`\% der Frauen.

Anders herum betrachtet:

```{r}
tally(Geschlecht ~ RA4, data = risiko, format = "proportion")
```

Z. B.: `r round(tally(Geschlecht ~ RA4, data = risiko, format = "proportion")[2,4],2)` derjenigen, die mit "Risiko" den Begriff "Nervenkitzel" verbinden, sind Frauen.

# 5. Inferenz

Die Nullhypothese lautet: Es gibt keinen Zusammenhang zwischen Wortassoziation und Geschlecht, die (kategorial-nominalen) Variablen sind unabhängig voneinander. Die Alternativhypothese ist dementsprechend, dass es einen Zusammenhang gibt.

Für zwei kategoriale Merkmale kann ein Chi-Quadrat Unabhängigkeitstest angewendet werden.

```{r}
xchisq.test(RA4 ~ Geschlecht, data = risiko)
```

```{r, echo=FALSE, warning=FALSE, message=FALSE}
ct <- chisq.test(risiko$RA4, risiko$Geschlecht)
```

Mit einem p-Wert von `r round(ct$p.value, 4)` wird $H_0$ zum Signifikanzniveau $\alpha=0.05$ verworfen.

Allerdings gibt es eine Warnung, dass die Approximation über die $\chi^2$-Verteilung hier ungenau sein kann. Eine Alternative ist ein Permutationstest^[Vgl. auch Exakte Fisher-Test `fisher.test()`.]:

```{r, warning=FALSE}
# Wert der Teststastistik
chi.quadrat <- chisq.test(tally(RA4 ~ Geschlecht, data = risiko))$statistic
chi.quadrat 
# Reproduzierbarkeit
set.seed(1896)
# Simulation H_0
Nullvtlg <- do(10000) * 
  chisq.test(tally(RA4 ~ shuffle(Geschlecht), data = risiko))$statistic
# Verteilung unter H_0
gf_histogram( ~ X.squared, data = Nullvtlg) %>%
  gf_vline(xintercept = ~ chi.quadrat)
# p-Wert simuliert
prop( ~ (X.squared >= chi.quadrat), data = Nullvtlg)
```


Ein Effektstärkemaß für nominale Assoziationen ist z. B. Cramer's V. Dieses liegt zwischen $0$ und $1$ und ist je größer, je größer der Zusammenhang ist.

```{r, message=FALSE}
# Ggfs. Paket vcd installieren
# install.packages("vcd")

library(vcd)
tally(Geschlecht ~ RA4, data = risiko) %>% 
  assocstats()
```
```{r, include=FALSE}
v <-tally(Geschlecht ~ RA4, data = risiko) %>% 
  assocstats()
```

Mit einem $V=`r round(v$cramer,2)`$ liegt ein mittlerer Zusammenhang vor.



# 6. Schlussfolgerungen

Gibt es Unterschiede zwischen den Geschlechtern in den Wortassoziationen?

Anhand der vorliegenden Daten lautet die Antwort: Ja, die beobachteten Daten sind unter der Nullhypothese der Unabhängigkeit von Geschlecht und Wortassoziation eher unwahrscheinlich (p-Wert=`r round(ct$p.value, 4)` bei mittlerem Effekt ($V=`r round(v$cramer,2)`$) .

Aber es liegt eine Gelegenheitsstichprobe vor, Kovariablen wurden nicht berücksichtigt. Interne und externe Validität sind eingeschränkt, auch ist der Stichprobenumfang mit $n=`r nrow(risiko)`$ nicht besonders groß. So gibt es z. B. in dieser Gelegenheitsstichprobe einerseits Unterschiede in der Altersverteilung der Geschlechter, andererseits scheint es auch Unterschiede in der Altersverteilung der Assoziationen zu geben:

```{r}
gf_boxplot(Alter ~ Geschlecht, data = risiko)
gf_boxplot(Alter ~ RA4, data = risiko)
```

Bzw. als *Estimation Plot* [@ho2019]:

```{r, message=FALSE, warning=FALSE}
# Ggfs. Paket dabestr installieren
# install.packages("dabestr")

# Paket laden
library(dabestr)
dabest(risiko, Geschlecht, Alter, 
         idx = c("maennlich", "weiblich"), 
         paired = FALSE) %>%
  plot()

dabest(risiko, RA4, Alter,
       idx = c("1: Verlust", "2: Unsicherheit", "3: Chance", "4: Nervenkitzel"),
       paired = FALSE) %>%
  plot()

```

Eine solche, gemeinsame Modellierung von Wortassoziation, zusammen mit Geschlecht und Alter kann z. B. über Loglineare Modelle (bei klassiertem Alter) oder Multinomiale logistische Regression erfolgen.


***

# Danksagung

Die Daten wurden innerhalb der Master Thesis zum Thema "Behavioral Finance: Einfluss von Geschlecht und Narzissmus auf die Risikoaversion von Anlegern" erhoben.


# Anhang: Versionshinweise

- Datum erstellt: `r Sys.Date()`
- R Version: `r getRversion()`

Verwendete Pakte:

- `mosaic` Version: `r packageVersion("mosaic")`
- `ggformula` Version: `r packageVersion("ggformula")`
- `readxl` Version: `r packageVersion("readxl")`
- `vcd` Version: `r packageVersion("vcd")`
- `dabestr` Version: `r packageVersion("dabestr")`


# Literatur

